【裁判字號】    99,台上,563
【裁判日期】    990128
【裁判案由】    強盜等罪
【裁判全文】
最高法院刑事判決              九十九年度台上字第五六三號
上  訴  人  甲○○
選任辯護人  邢  越律師
上  訴  人  丙○○
選任辯護人  郭美春律師
上  訴  人  乙○○
            丁○○
上列上訴人等因強盜等罪案件，不服台灣高等法院中華民國九十
八年八月二十五日第二審判決（九十八年度上訴字第二０八號，
起訴及追加起訴案號：台灣宜蘭地方法院檢察署九十六年度偵字
第三七四三、三八一四、四五一五號、九十七年度偵字第一一一
二號），提起上訴，本院判決如下：
    主  文
原判決關於上訴人甲○○、丙○○、乙○○、丁○○結夥三人以
上強盜部分撤銷，發回台灣高等法院。
其他上訴駁回。
    理  由
一撤銷發回部分：
本件原判決撤銷第一審關於上訴人甲○○、乙○○、丁○○、丙
○○結夥三人以上強盜部分之科刑判決，改判仍論處甲○○、乙
○○、丁○○、丙○○意圖為自己不法之所有，結夥三人以上，
以強暴、脅迫至使不能抗拒，而使他人交付其物罪刑，固非無見
（甲○○、丁○○另犯詐欺取財二罪、強制罪與丁○○剝奪人之
行動自由、恐嚇罪部分，均經第二審判處罪刑確定）。
惟按：(一)科刑判決所認定之事實，與其所採用之證據不相適合，
即屬證據上之理由矛盾，按諸刑事訴訟法第三百七十九條第十四
款，其判決當然為違背法令。原判決事實欄記載：「甲○○、丁
○○與乙○○、丙○○於民國九十六年六月間之不詳時間，在宜
蘭市○○路甲○○經營之耐斯檳榔攤內謀議，企圖以詐賭之手法
設局『強盜財物』，由甲○○以不詳管道取得含苯二氮平類成分
之藥物及犯罪計畫之策劃，乙○○負責提供安排住宿飯店及賭博
之場所，丙○○負責提供欺騙詐賭對象到場及丁○○負責事後收
帳之工作……」等語，認定上訴人等事先即共同謀議，以詐賭之
手法設局強盜財物。於理由內則敘明係以甲○○於九十六年十月
二十四日第三次警詢時之供述：「在九十六年六月份的一天，大
約在出國前一個禮拜前，我去宜蘭市○○路的耐斯檳榔攤，丙○
○跟我說，我們來找一個對象來賺錢，後來討論趁對象喝酒醉，
設假賭局詐騙，回國後再索討在大陸地區詐騙的金錢。對象由丙
○○尋找，因為乙○○對大陸地區比較熟，所以由乙○○負責帶
丙○○和謝名峪他們去大陸。我負責假金主，我跟大陸地區的林
長生安排假賭局，設局詐騙謝名峪。整個假詐賭案是我跟乙○○
、丙○○、丁○○四人共同在檳榔攤想出來的，當時丁○○也在
場，用方法是請對象喝酒，讓他酒醉，再要小姐帶到假賭場佈局
說對方賭輸錢，要對方畫押，再由我故意找假金主出來說錢是向
對方借的，要對象回來台灣後償還。討論當中有我跟乙○○、丙
○○、丁○○四人共同在檳榔攤想出來的，對象是丙○○找的。
我跟丙○○、乙○○和謝名峪討論出國旅遊。丙○○負責陪謝名
峪遊玩，乙○○則是負責陪他們喝酒玩樂，丁○○負責回後的索
討對方的欠款。」等語，為其所憑之依據（見原判決第十三、十
四頁）。惟甲○○之上開陳述，倘若屬實，似僅能為上訴人等事
前曾共同謀議設局詐賭，而不能為其等事先即謀議強盜財物之依
據。即原判決理由內亦僅敘明「足認被告丁○○亦與甲○○、丙
○○、乙○○一同參與謀議對謝名峪『詐賭』，並負責事後收帳
之工作。」（見原判決第十四頁第三、四行）。亦即認上訴人等
原先之謀議為設局詐欺，並非謀議強盜。原判決前述事實認定，
與所採用之證據，不相適合，難謂無證據上理由矛盾之違法。又
丁○○於謝名峪一案中，並未同赴大陸，對於乙○○因謝名峪否
認賭博輸錢，而起意毆打謝名峪一事，是否亦在事前謀議之範圍
而仍應負責？尚非無疑。原判決就此並未明白調查審認，並於理
由內予以說明，遽認上訴人等均應負結夥三人以上強盜之罪責，
亦屬理由不備。(二)文書，由公務員製作者，應記載製作之年、月
、日及其所屬機關，由製作人簽名。又司法警察官、司法警察詢
問犯罪嫌疑人筆錄之製作，應由行詢問以外之人為之。但因情況
急迫或事實上之原因不能為之，而有全程錄音或錄影者，不在此
限。刑事訴訟法第三十九條、第四十三條之一第二項定有明文。
查前揭甲○○九十六年十月二十四日之警詢筆錄，並未有詢問及
製作警員之簽名，亦無詢問人及製作人姓名及所屬機關之記載（
見偵查卷二第三八至四一頁），無從認定係由行詢問以外之人為
之，與刑事訴訟法前述規定，俱有未合，其踐行之程序非無瑕疵
。原判決並未調查該筆錄係由何機關何人詢問、製作，並說明該
筆錄何以仍具證據能力之理由，即採為論斷事實之依據，亦有未
合。(三)強盜罪之構成，以其所實行之強暴、脅迫，已達於使人不
能抗拒之程度為必要，倘其取物手段雖屬不法，而尚未使人至於
不能抗拒者，縱觸犯他種罪名，尚難以強盜論擬。查證人即被害
人謝名峪於檢察官偵查時陳稱：「……後來我人很暈不省人事，
醒來就在一間房間內，當時頭很暈，但我知道那不是喝酒的暈，
看到十幾個不認識的人，有一個不認識的人跟我說話，說我玩推
筒子賭博輸了八十七萬人民幣，我當時意識模糊，他問我朋友是
誰，並拿我電話過去，我跟他說我朋友是丙○○，那個人就拿我
的電話去打，過不久丙○○、乙○○就來了，乙○○問我有沒有
賭博，當時我說沒有，那些不認識的人硬說我有，乙○○就用手
肘打我左眼附近；後來，乙○○打電話叫甲○○來，叫甲○○帶
錢來，甲○○就拿錢給我，叫我拿錢給對方，之後他們叫我簽本
票，當時我都意識模糊。」等語（見偵查卷一第九０頁）。於第
一審審理時證稱：「（於偵查中陳述不能抗拒而簽下本票，是因
為下藥意識模糊，還是因為被乙○○毆打？）意識模糊才簽的，
會怕走不開那裡。」、「（為何說沒有簽本票會走不開那裡？）
因為很多人在，而且還有大陸人。」、「（可否確定是何人要你
簽本票？）本票是簽給甲○○的，是甲○○說他付錢，是乙○○
也有跟我說，所以我在警詢中才會說是他要我簽本票的。」、「
（乙○○有無強迫你簽本票？）他只有用手打我，其他沒有。」
、「（是否因為你不願意簽本票，他才用手打你？）不是。是因
為他有打我，而且說我賭輸，我不承認，他就順手打我。」、「
（有沒有人不讓你走？）這是我自己想的，沒有人對我講這句話
。」、「（大陸人在現場有無人打你或是不讓你離開？）我忘記
了。」等語（見第一審卷二第四九至五一頁）。倘屬無訛，則謝
名峪似係因乙○○等人之設局詐騙，誑稱其賭輸錢後，即遭乙○
○毆打，其後再由乙○○通知甲○○帶錢過來，代為償債，並要
求簽發本票。亦即乙○○打謝名峪，係在甲○○代為償債之前。
乙○○之毆打謝名峪，是否可認為係強盜財物之強暴行為？謝名
峪是否係因乙○○等人之強暴、脅迫行為，始簽發本票？簽發本
票之時是否已達不能抗拒之程度？均非無研求之餘地。原判決未
詳加調查審認，遽論以加重強盜罪責，尚嫌速斷，自難昭折服。
上訴意旨，均執以指摘，非無理由，應認該部分有撤銷發回更審
之原因。
二上訴駁回部分：
(甲)甲○○妨害自由部分：
按刑事訴訟法第三百七十七條規定，上訴於第三審法院，非以判
決違背法令為理由，不得為之。是提起第三審上訴，應以原判決
違背法令為理由，係屬法定要件。如果上訴理由書狀並未依據卷
內訴訟資料，具體指摘原判決不適用何種法則或如何適用不當，
或所指摘原判決違法情事，顯與法律規定得為第三審上訴理由之
違法情形，不相適合時，均應認其上訴為違背法律上之程式，予
以駁回。本件原判決維持第一審論處甲○○共同以非法方法剝奪
人之行動自由罪刑之判決，駁回該部分其在第二審之上訴，已併
引用第一審判決，詳敘認定犯罪事實所憑之證據及其認定之理由
，並對上訴人所辯證人即被害人簡漢棠係自願隨其與丁○○等人
返回宜蘭云云，如何不足採信，均已依據卷內資料詳予指駁及說
明，從形式上觀察，並無任何違背法令之處。甲○○上訴意旨，
對於此部分原判決究竟如何違背法令，並未依據卷內資料為具體
指摘，徒執陳詞，稱其係在不知情之情況下，自台南市隨同丁○
○等人及簡漢棠搭乘自用小客車至宜蘭市後即下車離去，未有妨
害自由之犯行云云，而為事實之爭辯，並泛詞指摘原判決違法，
自非適法之第三審上訴理由，其該部分上訴違背法律上之程式，
應予駁回。
(乙)乙○○詐欺取財部分：
按刑事訴訟法第三百七十六條所列各罪之案件，經第二審判決者
，不得上訴於第三審法院，法有明文。本件乙○○另因詐欺取財
案件，經原審係依刑法第三百三十九條第一項論處罪刑，核屬刑
事訴訟法第三百七十六條第四款之案件。依首開說明，既經第二
審判決，自不得上訴於第三審法院，乙○○猶復提起上訴，顯為
法所不許，應併予駁回。
據上論結，應依刑事訴訟法第三百九十五條前段、第三百九十七
條、第四百零一條，判決如主文。
中    華    民    國  九十九  年    一    月  二十八  日
                      最高法院刑事第十一庭
                          審判長法官  石  木  欽
                                法官  洪  佳  濱
                                法官  韓  金  秀
                                法官  段  景  榕
                                法官  周  煙  平
      本件正本證明與原本無異
                                      書  記  官
中    華    民    國  九十九  年    二    月    二    日
                                                     ｍ

司法院資訊處製作；財團法人民間司法改革基金會備份。
